臺灣高等法院高雄分院民事判決
111年度上字第167號
上  訴  人  謝文德即恆春汽車商行

            謝紘泰  

共      同  張鈞棟律師
訴訟代理人  張介鈞律師
被 上訴 人  財政部國有財產署南區分署

法定代理人  黃莉莉  
訴訟代理人  蔡文健律師
            高華陽律師
上列當事人間請求返還土地等事件，上訴人對於中華民國111年4
月27日臺灣橋頭地方法院109年度訴字第832號第一審判決提起上
訴，本院於111年9月14日言詞辯論終結，判決如下：
    主      文
上訴駁回。
第二審訴訟費用由上訴人負擔。
    事實及理由
一、被上訴人主張：上訴人謝紘泰搭建之門牌號碼高雄市○○區○○
    路00000號建物（下稱系爭建物），無權分別占用被上訴人
    所管理之坐落高雄市○○區○○段00地號國有土地，如原判決附
    圖編號75⑴所示、面積89.52平方公尺，及高雄市○○區○○段00
    地號國有土地，如原判決附圖編號76⑴所示、面積92.69平方
    公尺（上述二地號土地合稱系爭土地），並提供謝文德經營
    恆春汽車商行使用，被上訴人自得依民法第767條第1項規定
    ，請求上訴人清除系爭建物占用系土地之部分，將占用部分
    返還予被上訴人，並依民法第179條規定，分別請求上訴人
    給付自民國110年1月1日起至返還系爭占用土地之日止，按
    占用面積乘以當年度申報地價年息5％計算之金額等語。聲明
    求為判命：㈠上訴人應將坐落系爭土地如原判決附圖編號75⑴
    、76⑴所示地上物清除後，將占用之土地返還予被上訴人。㈡
    謝紘泰應給付被上訴人自110年1月1日起至返還上述占用土
    地之日止，按占用面積乘以系爭土地當年度申報地價年息5％
    計算之金額。㈢謝文德應給付被上訴人自110年1月1日起至返
    還上述占用土地之日止，按占用面積乘以系爭土地當年度申
    報地價年息5％計算之金額。㈣上開第㈡、㈢項聲明，如其中一
    人已履行給付，另一人於該給付範圍內免為給付義務。
二、上訴人則以：謝紘泰於104年10月21日向訴外人台灣糖業股
    份有限公司（下稱台糖公司）承租高雄市○○區○○段0000○000
    0○0000地號土地（下稱鄰地），土地點交時以噴漆做記號，
    謝紘泰即依此施作系爭建物。嗣被上訴人於106年12月20日
    派員稽查並通知上訴人系爭建物越界，上訴人經與被上訴人
    協調，被上訴人答應以上訴人繳納補償金之方式，使用占用
    之75⑴、76⑴土地至上訴人與台糖公司之租約屆滿為止，上訴
    人自非無權占用系爭土地。況系爭建物104年11月搭建時，
    被上訴人有會同到場指界，被上訴人當時即應知悉有越界建
    築之情形，且上訴人非因故意或重大過失逾越地界，依民法
    第796條第1項前段規定，被上訴人自不得請求上訴人拆除地
    上物返還占用之土地。再者，系爭建物無法僅將越界部分拆
    除，且拆除費用過鉅，使上訴人經濟權益損失甚鉅，且被上
    訴人可以將越界部分租予上訴人，對被上訴人並無損害，自
    有民法第796條之1之適用。被上訴人提起本件訴訟違反誠信
    原則並無理由等語為辯。
三、原審判決謝紘泰應將坐落系爭土地如原判決附圖編號75⑴、7
    6⑴所示地上物清除後，與謝文德將占用之土地返還予被上訴
    人。謝紘泰應給付被上訴人自110年1月1日起至返還上述占
    用土地之日止，按占用面積乘以系爭土地當年度申報地價年
    息5％計算之金額。謝文德應給付被上訴人自110年1月1日起
    至返還上述占用土地之日止，按占用面積乘以系爭土地當年
    度申報地價年息5％計算之金額。就金錢給付部分，如其中一
    人已履行給付，另一人於該給付範圍內免為給付義務。上訴
    人不服，提起上訴（原審判決主文漏未諭知駁回被上訴人其
    餘之訴，惟被上訴人亦未就其餘敗訴部分聲明不服，已告確
    定）。上訴聲明：㈠原判決不利上訴人部分廢棄。㈡上開廢棄
    部分，被上訴人在第一審之訴駁回。被上訴人則答辯聲明：
    如主文所示。
四、兩造不爭執事項：
　㈠系爭土地為國有土地，並為被上訴人所管理。
　㈡謝紘泰搭建系爭建物，並提供謝文德經營恆春汽車商行使用
    。
　㈢系爭建物占用系爭土地如原判決附圖所示，其中占用75地號
    土地，如原判決附圖編號75⑴所示、面積89.52平方公尺，占
    用76地號土地，如原判決附圖編號76⑴所示、面積92.69 平
    方公尺。
　㈣上訴人有繳納占用土地之使用補償金至109年12月底。
五、本件爭點：被上訴人依民法第767條第1項規定，請求謝紘泰
    拆除地上物並與謝文德返還占用土地，併給付相當於租金之
    不當得利，有無理由？
六、經查：
　㈠按所有人對於無權占有或侵奪其所有物者，得請求返還之。
    對於妨害其所有權者，得請求除去之，有妨害其所有權之虞
    者，得請求防止之，民法第767條前段及中段定有明文。再
    按，國有財產撥給各地國家機關使用者，名義上雖仍為國有
    ，實際上即為使用機關行使所有人之權利，故對於是類財產
    向准由管領機關起訴，代國家主張所有權人之權利（最高法
    院51年台上字第2680號裁判意旨參照）。查本件系爭土地係
    登記為國有，由被上訴人擔任管理機關，有系爭土地登記謄
    本在卷佐證（見原審審訴卷第19頁至第21頁）。而系爭建物
    現占用系爭土地如上述兩造不爭執事項第㈢點所述，亦經原
    審會同兩造現場履勘無誤，並有勘驗筆錄、現場照片、原判
    決附圖所示之複丈成果圖在卷可稽（見原審卷第111頁至第1
    23頁）。上訴人抗辯被上訴人答應以上訴人繳納補償金之方
    式，使用占用之75⑴、76⑴土地至上訴人與台糖公司之租約屆
    滿為止，其非無權占用云云，為被上訴人所否認。對此，上
    訴人雖提出系爭土地補償金繳納通知書及繳納單據佐證（見
    原審審訴卷第125頁至第138頁），惟上述單據已載明：「您
    使用下列國有土地無合法使用權源，依民法第179條規定應
    給付不當得利」等語，且龍德土地房屋登記地政士事務所地
    政士戴輝一亦到庭證稱：被上訴人承辦人叫上訴人繳納補償
    金，但沒有說要繳到什麼時候，只有叫上訴人繼續繳納，和
    被上訴人協商時我有在場，但是協商沒有結果，只有叫上訴
    人繼續繳納補償金等語（見本院卷第96頁），顯然被上訴人
    並未同意上訴人使用占用部分土地至其與台糖公司之租約屆
    滿為止。此外，上訴人復未舉證實其說，其抗辯稱有權占用
    原判決附圖75⑴、76⑴部分土地云云，自不足採。
　㈡次按土地所有人建築房屋逾越疆界者，鄰地所有人如知其越
    界而不即提出異議，不得請求移去或變更其建築物，固為民
    法第796條第1項前段之所明定。惟主張鄰地所有人知其越界
    而不即提出異議者，應就此項事實負舉證之責任（最高法院
    45年台上字第931號判決意旨參照）。又觀諸民法第796條之
    立法理由謂：「土地所有人建築房屋，遇有逾越疆界之時，
    鄰地所有人如知其越界，應即提出異議，阻止動工興修，若
    不即時提出異議，俟該建築完成後，始請求移去或變更其建
    築物，則土地所有人未免損失過鉅，姑無論鄰地所有人是否
    存心破壞，有意為難，而於社會經濟，亦必大受影響，故為
    法所不許…」，故民法第796條所謂不即提出異議，應以建築
    房屋已否完成為準；亦即民法第796條所定土地所有人建築
    房屋逾越疆界者，鄰地所有人如知其越界而不及時提出異議
    ，不得請求移去或變更其建築物，係指鄰地所有人於土地被
    越界建築當時，明知而不為反對，不得於建築完成後再請求
    拆除建築物而言（最高法院51年度台上字第217號、58年度
    台上字第2134號判決意旨參照）。準此，民法第796條所規
    範之時點，應在房屋興建之初迄完成時，其目的則在課以鄰
    地所有人即時異議之對己義務，以免建築完成後另行要求拆
    除損失過鉅，至建築完成後鄰地所有人始知悉越界之事實者
    ，既已無從阻止建物之繼續興建，自不應再課以鄰地所有人
    即時異議之義務，並於其違反時限制其所有權之行使。且該
    條所定之土地所有人，於其他有利用土地權利之人，例如地
    上權人、永佃權人或典權人、承租人、使用借貸人等等，亦
    有適用（最高法院88年度台上字第2103號判決意旨參照）。
    查系爭建物係由謝紘泰搭建，而謝紘泰係向台糖公司租用與
    系爭土地相鄰之鄰地興建系爭建物，有謝紘泰與台糖公司間
    之租賃契約在卷可佐（見原審卷第279頁至第280頁、本院卷
    第69頁至第73頁），謝紘泰既為鄰地之承租人，自有上述民
    法規定之適用。上訴人雖主張系爭建物104年11月搭建時，
    被上訴人有會同到場指界，當時即應知悉有越界建築之情形
    云云，為被上訴人否認，且上訴人所提被上訴人會同指界時
    之照片，僅見有一人之手臂拿丈量尺測量某一坑洞之深度，
    除顯非在指界外，亦無從認該人即為被上訴人所指派之人。
    另謝紘泰向台糖公司租用鄰地，台糖公司點交土地時，係與
    謝紘泰約定按現況點交，不得要求指界，亦未辦理鑑界，且
    台糖公司所提供之點交圖上，並未就鄰地與系爭土地間，應
    以何物為地界標示進行說明，該處亦無界樁，此有台糖公司
    高雄區處108年7月1日高資字第1085004530號函暨所附土地
    點交紀錄、地圖等附於刑事偵查卷可參（見臺灣橋頭地方檢
    察署108年度偵字第978號卷第53頁至第57頁，下稱系爭刑案
    ），戴輝一亦於系爭刑案證稱：我協助謝紘泰辦理土地承租
    事宜，當時沒有再做鑑界，施工後被上訴人才告知有占用土
    地等語（見系爭刑案卷偵查卷第119頁），再加以上訴人於
    原審審理時，即已自認被上訴人係106年底發現有越界之情
    形（見原審審訴卷第114頁），則上訴人主張系爭建物104年
    11月搭建時，被上訴人有會同到場指界，當時即應知悉有越
    界建築之情形云云，自難採信。至戴輝一雖於本院審理時，
    到庭證稱指界時被上訴人有派人到場云云，惟與上述台糖公
    司函文、相關資料、上訴人於原審之自認及證人前於系爭刑
    案之證詞不符，自難採為有利上訴人認定。上訴人主張依民
    法第796條第1項前段規定，被上訴人不得請求上訴人拆除地
    上物返還占用之土地云云，自無憑採。
　㈢再按土地所有人建築房屋逾越地界，鄰地所有人請求移去或
    變更時，法院得斟酌公共利益及當事人利益，免為全部或一
    部之移去或變更。但土地所有人故意逾越地界者，不適用之
    。前條第一項但書及第二項規定，於前項情形準用之，民法
    第796之1條分別定有明文。查系爭建物占用系爭土地之面積
    分別達89.52平方公尺（75⑴部分）及92.69平方公尺（76⑴部
    分），而系爭土地之面積則為90.91平方公尺（75地號）及1
    94.47平方公尺（76地號），故系爭建物占用系爭土地之面
    積已分別達98％（計算式：89.5290.91100％=98％，75地號
    ）及48％（計算式：92.69194.47100％=48％，76地號），對
    於系爭土地之利用影響甚鉅。又占用系爭土地之系爭建物僅
    為鐵皮棚架，有系爭建物現況照片在卷可稽（見原審卷第11
    5頁至第123頁），縱將越界部分棚架及支柱拆除，依現況顯
    然可以透過增加其他支柱等補強方式，支撐其餘未越界部分
    ，而無拆除或補強困難之虞。上訴人主張系爭建物無法僅將
    越界部分拆除，並聲請送鑑定云云，核無必要。又上訴人雖
    主張拆除費用過鉅，使上訴人經濟權益損失甚鉅，並提出估
    價單佐證（見原審卷第53頁），惟該估價單記載之內容，係
    將全部之鐵皮建物拆除，並以新材料重新施作之費用，與本
    件僅需將占用部分之鐵皮棚架拆除之情形顯有不同，自難據
    以為有利上訴人之認定。上訴人聲請傳喚負責估價之曾順德
    到庭，核無必要。本院審酌系爭建物占用系爭土地面積比例
    非低，對系爭土地之利用影響甚鉅，且依現況顯然可以透過
    增加其他支柱等補強方式，支撐其餘未越界部分，而無拆除
    或補強困難之虞，難認有免為一部或全部移去之必要。上訴
    人主張依民法第796條之1第1項前項規定，應准免為全部或
    一部之移去或變更云云，難認有憑，自無從允准。另本件係
    因上訴人無權占用系爭土地，被上訴人提起本件訴訟，自為
    合法行使其權利，上訴人抗辯稱上訴人違反誠信原則云云，
    顯然無稽，自亦無足採。
　㈣綜上，被上訴人依民法第767條第1項規定，請求謝紘泰拆除
    地上物並與謝文德返還占用土地，為有所據。又倘需返還占
    用之土地時，上訴人對於原審判決判命返還相當於租金之不
    當得利金額部分並不爭執（見本院卷第95頁），則被上訴人
    併請求上訴人給付相當於租金之不當得利，並為不真正連帶
    責任，自亦有憑。
七、綜上所述，被上訴人求為判命謝紘泰應將坐落系爭土地如原
    判決附圖編號75⑴、76⑴所示地上物清除後，與謝文德將占用
    之土地返還予被上訴人。謝紘泰應給付被上訴人自110年1月
    1日起至返還上述占用土地之日止，按占用面積乘以系爭土
    地當年度申報地價年息5％計算之金額。謝文德應給付被上訴
    人自110年1月1日起至返還上述占用土地之日止，按占用面
    積乘以系爭土地當年度申報地價年息5％計算之金額。就金錢
    給付部分，如其中一人已履行給付，另一人於該給付範圍內
    免為給付義務，為有理由，應予准許。原審就上開應准許部
    分為上訴人敗訴之判決，並無不合。上訴論旨指摘原判決此
    部分不當，求予廢棄改判，為無理由，應予駁回。
八、本件事證已臻明確，兩造其餘之攻擊或防禦方法及所用之證
    據，經本院斟酌後，認為均不足以影響本判決之結果，爰不
    逐一論列，附此敘明。
九、據上論結，本件上訴為無理由，爰判決如主文。
中　　華　　民　　國　　111 　年　　10　　月　　12　　日
                      民事第五庭    
                                審判長法  官  蘇姿月
                                      法  官  郭宜芳
                                      法  官  劉傑民
以上正本證明與原本無異。
如對本判決上訴，須於判決送達後20日內向本院提出上訴狀，其
未表明上訴理由者，應於上訴後20日內向本院提出上訴理由書（
均須按他造當事人之人數附繕本）。上訴時應提出委任律師或具
有律師資格之人之委任狀，並依附註條文規定辦理。如委任律師
提起上訴者，應一併繳納上訴審裁判費。
中　　華　　民　　國　　111 　年　　10　　月　　12　　日
                                      書記官 林家煜
附註：
民事訴訟法第466條之1：
對於第二審判決上訴，上訴人應委任律師為訴訟代理人，但上訴
人或其法定代理人具有律師資格者，不在此限。
上訴人之配偶、三親等內之血親、二親等內之姻親，或上訴人為
法人、中央或地方機關時，其所屬專任人員具有律師資格並經法
院認適當者，亦得為第三審訴訟代理人。
第1項但書及第2項情形，應於提起上訴或委任時釋明之。